【裁判字號】    89,上,244
【裁判日期】    900130
【裁判案由】    第三人異議之訴
【裁判全文】
臺灣高等法院臺南分院民事判決  八十九年度上字第二四四號  ｅ
    上  訴  人  丙  ○  ○
                癸  ○○○
                未  ○  ○
                辰      ○
                甲  ○○○
                己  ○  ○
                丑  ○○○
                乙  ○  ○
                丁  ○  ○
                戊  ○  ○
                庚  ○○○
                寅  ○○○
                酉  ○○○
                辛  ○○○
                子  ○  ○
                申  ○○○
    兼右十六人
    訴訟代理人  午  ○  ○  住.
    右  十七人
    共      同
    訴訟代理人  巳  ○  ○  住.
    被  上訴人  卯  ○  ○  住.
    被  上訴人  壬  ○  ○  住.
右當事人間請求第三人異議之訴事件，上訴人對於中華民國八十九年六月二十六日臺
灣臺南地方法院第一審判決（八十九年度訴字第三二○號）提起上訴，本院判決如左
：
      主      文
上訴駁回。
第二審訴訟費用由上訴人負擔。
      事      實
甲、上訴人方面：
一、聲明：求為判決：（一）原判決廢棄。（二）台灣台南地方法院八十八年度執字
    第一三二０二號強制執行事件，就上訴人等所有坐落台南縣新化鎮○○○段第三
    七四號土地，所為之強制執行查封程序應予撤銷。（三）第一、二審訴訟費用均
    由被上訴人負擔。（四）如為上訴人不利之判決，請准提供擔保免於假執行。
二、陳述：除與原判決記載相同者，予以引用外，補稱：
（一）原判決未就事論事保障上訴人之財產，援用不合時宜之法律與判例，有違憲法
      保障人民財產之精神。
（二）我國民、刑事訴訟程序係採事實審理主義，系爭土地歷經三次審理，上訴人均
      受勝訴判決，原審法院侷限不合時宜之法律與判例，對上訴人作出敗訴判決，
      使非法者鑽營法律漏洞對系爭土地之得逞，失去法律應有之精神與意義。
（三）因上訴人不具農民資格，受農業發展條例的限制，致系爭土地無法辦理登記，
      待要辦理登記時，系爭土地業經被上訴人聲請假扣押在案，惟被上訴人仍不得
      查封伊等土地。
三、證據：除援用第一審所提證據外，補提：戶籍謄本正本二件為證。
乙、被上訴人方面：
一、聲明：求為判決：（一）上訴駁回。（二）第二審訴訟費用由上訴人負擔。
二、陳述：除與原判決記載相同者，予以引用外，補稱：
（一）被上訴人卯○○積欠被上訴人壬○○二百五十萬元，被上訴人壬○○方才查封
      系爭土地，系爭土地現尚未經法院拍賣。
（二）系爭土地係被上訴人卯○○所有，上訴人等引述之法院判決，並無正確，況系
      爭土地亦尚未登記予上訴人等所有。
三、證據：除援用第一審所提證據外，補提：土地登記簿謄本、自耕能力證明書申請
    手冊影本等件為證。
丙、本院依職權調取台灣台南地方法院八十八年度執字第一三二○二號執行卷宗，及
    該院台南簡易庭八十六年南簡字第一一五一號卷宗歷審卷宗。
      理      由
一、上訴人起訴主張：坐落台南縣新化鎮○○○段第三七四號土地，於五十七年五月
    九日（按係五十七年五月八日之誤），經原審法院調解成立，由上訴人等人之被
    繼承人劉添貴、卓榮輝、弼崑田三人向被上訴人卯○○購買，土地買賣價金亦已
    於五十七年八月份前分三期悉數交付被上訴人卯○○，此事實並為本院八十四年
    度上字第二七四號民事確定判決所確認，惟因上訴人等之被繼承人均以務農為生
    ，知識有限，僅知實際占有使用，不知辦理土地所有權移轉登記，致土地登記名
    義人仍為被上訴人卯○○，嗣又因上訴人等不具有自耕農身分，依法不得辦理所
    有權移轉登記，然實質上系爭土地自五十七年起即由上訴人家父劉添貴等使用收
    益至今，為真正之所有權人，被上訴人卯○○僅為系爭土地所有權名義人；其後
    上訴人等另案起訴請求被上訴人卯○○將系爭土地所有權移轉登記予上訴人等，
    並經法院判決確定；詎被上訴人卯○○竟勾結被上訴人壬○○互為虛偽之意思表
    示，將系爭土地以抵押貸款方式辦理抵押權登記予被上訴人壬○○，再由被上訴
    人壬○○以被上訴人卯○○借款屆期未還為由，聲請對系爭土地為強制執行查封
    程序；系爭土地之真正所權人既為上訴人等，被上訴人壬○○自不得對系爭土地
    聲請為強制執行，為此依強制執行法第十五條規定提起本件第三人異議之訴等語
    ；被上訴人等則以：系爭土地確係被上訴人卯○○所有，被上訴人卯○○於八十
    六年十月二十四日向被上訴人壬○○借款二百五十萬元未還，被上訴人壬○○依
    法查封被上訴人卯○○財產，依法並無不合等情詞，資為抗辯。
二、按第三人就執行標的物有足以排除強制執行之權利者，得於強制執行程序終結前
    ，向執行法院對債權人提起異議之訴。如債務人亦否認其權利時，並得以債務人
    為被告，強制執行法第十五條定有明文，是則得提起第三人異議之訴者，必於強
    制執行程序尚未終結前，始得提起，自屬當然；又強制執行法第十五條所定第三
    人異議之訴，以排除執行標的物之強制執行為目的，故同條所謂強制執行程序終
    結，係指對於執行標的物之強制執行程序終結而言（最高法院六十五年台上字第
    二九二０號判例參照）；查：本件被上訴人壬○○係以原審法院八十八年度促字
    第七四三四號支付命令為執行名義，於八十八年七月二日具狀聲請原審法院民事
    執行處，就被上訴人卯○○所有系爭土地為強制執行，經原審法院民事執行處以
    八十八年度執字第一三二０二號受理在案後，於八十八年九月二日執行查封及後
    續強制執行拍賣程序，系爭土地目前尚未經拍定乙節，為兩造所不爭，並經本院
    依職權調取前開執行卷宗查明屬實，堪信為真實；上訴人等主張為系爭土地之真
    正所有權人，惟為被上訴人卯○○所否認，被上訴人壬○○亦否認其權利，則上
    訴人等於前開強制執行程尚未終結前，以被上訴人二人為對造，提起本件第三人
    異議之訴，於程序上尚無不合，先予敘明。
三、本件上訴人主張系爭土地於五十七年五月八日經原審法院調解成立，由上訴人等
    人之被繼承人劉添貴、卓榮輝、弼崑田三人向被上訴人卯○○購買，土地買賣價
    金亦已悉數交付被上訴人卯○○，惟上訴人等人之被繼承人不知辦理土地所有權
    移轉登記，嗣上訴人等另案起訴請求被上訴人卯○○將系爭土地所有權移轉登記
    予上訴人，並經法院判決確定等情，業據上訴人於原審提出調解程序筆錄、本院
    八十四年度上字第二七三號民事判決、民事判決確定證明書、原審法院八十六度
    簡上字第二一六號民事判決（均影本）等件為證，且為被上訴人等所不爭，固堪
    信為真實；惟上訴人等主張其等係系爭土地之真正所有權人乙節，則為被上訴人
    所否認，並以前揭情詞置辯，是上訴人等是否為系爭土地之所有權人？就執行標
    的物有無足以排除強制執行之權利？厥為本件首應審究之爭點所在。
四、第按不動產物權，依法律行為而取得、設定、喪失及變更者，非經登記，不生效
    力，民法第七百五十八條定有明文；至於不動產物權因法院之判決而取得者，不
    以須經登記為生效要件，固為民法第七百五十九條之所明定。惟此之所謂判決，
    係僅指依其宣告足生物權法上取得某不動產物權效果之力，恒有拘束第三人之必
    要，而對於當事人以外之一切第三人亦有效力者  (形成力亦稱創效力)而言，惟
    形成判決（例如分割共有物之判決）始足當之，不包含其他判決在內（最高法院
    四十三年台上字第一０一六號判例參照）；查：
（一）上訴人等以被上訴人卯○○為對造，另案起訴請求被上訴人卯○○應將系爭所
      有權全部移轉登記予上訴人等，經原審法院民事普通庭以八十六年度簡上字第
      二一六號第二審判決被上訴人卯○○敗訴確定乙節，除據上訴人提出上開民事
      判決影本附卷外（原審卷第九頁至第十三頁），復為被上訴人所不爭，並經本
      院依職權調取上開民事歷審卷宗查明屬實，有上開民事歷審卷宗在卷可參。
（二）惟系爭土地目前仍登記在被上訴人卯○○名下乙節，此亦有上訴人提出之系爭
      土地登記簿謄本附於原審卷第八頁可按，且為兩造所不爭，亦堪信實。
    綜上，本件上訴人等既未經依法取得系爭土地之所有權，雖被上訴人卯○○負有
    移轉系爭土地所有權予上訴人等之義務，並經法院判決確定，惟此等移轉義務，
    僅具債權之對人效力，並無物權之對世效力，前開法院確定判決亦僅具給付判決
    性質，亦無形成判決之效力，被上訴人卯○○所負移轉系爭土地所有權義務，經
    前開法院確定判決後，亦僅生強制執行法第一百三十條規定：「視為自確定時，
    債務已為意思表示」之效力而已，揆諸前開說明，上訴人等因買賣系爭土地之法
    律行為，非經登記，仍不生取得系爭土地所有權之效力；上訴人等雖另主張其等
    另行起訴請求被上訴人卯○○應將系爭土地所有權移轉登記予上訴人，並經法院
    判決確定，上訴人等係實質之所有權人云云，要無足採。
五、上訴人雖另主張被上訴人卯○○勾結被上訴人壬○○互為虛偽之意思表示，將系
    爭土地以抵押貸款方式辦理抵押權登記予被上訴人壬○○，再由被上訴人壬○○
    以被上訴人卯○○借款屆期未還為由，聲請對系爭土地為強制執行云云；惟按債
    務人之財產，為其全體債權人之共同擔保，故債權人聲請強制執行時，他債權人
    得對同一財產聲請強制執行或依法聲明參與分配，以享受法律上之平等保護，此
    為強制執行程序之一大原則；本件被上訴人壬○○係被上訴人卯○○之債權人，
    並以原審法院八十八年度促字第七四三四號支付命令為執行名義，於八十八年七
    月二日檢具上開支付命令及確定證明書為證，具狀聲請原審法院民事執行處就系
    爭土地為強制執行，則執行法院據以受理而為強制執行程序，於法並無不合；上
    訴人等未提出任何積極事證，以資證明被上訴人二人間有何虛偽意思表示之事實
    ，其等空言主張被上訴人二人間勾結而虛偽成立假債權云云，已無足採；縱上訴
    人等確有請求被上訴人卯○○移轉系爭所有權之確定債權，仍應與被上訴人壬○
    ○分受強制執行被上訴人卯○○財產之拍賣受償利益，而無據此主張為排除被上
    訴人壬○○就執行標的物強制執行之權利至明。
六、復按強制執行法第十五條所謂就執行標的物有足以排除強制執行之權利者，係指
    對於執行標的物有所有權、典權、留置權、質權存在情形之一者，並經最高法院
    著有六十八年台上字第三一九０號判例可資參照。系爭土地之所有權人係被上訴
    人卯○○乙節，此有上訴人於原審提出之土地登記簿謄本附卷可參（原審卷第八
    頁），上訴人等既非系爭土地之所有權人，復無足以排除被上訴人壬○○就系爭
    土地強制執行之典權、留置權、質權等權利，已如前述，從而其等主張為系爭土
    地之實質所有權人，提起第三人異議之訴，於程序上雖無不合，惟其既尚未取得
    系爭土地所有權移轉登記，尚非所有權人，並無足以排除被上訴人壬○○就系爭
    土地強制執行之權利，其等據以請求撤銷原審法院八十八年度南院執字第一三二
    ０二號強制執行事件，就坐落台南縣新化鎮○○○段第三七四號土地所為之強制
    執行程序者，自為無理由，不應准許；原審因而為上訴人敗訴之判決，於法並無
    不合，上訴意旨猶執前詞指摘原判決不當，求予廢棄改判，為無理由，應予駁回
    。
七、本件事證已臻明確，兩造其餘攻擊防禦方法，於本判決之結果並無影響，爰不一
    一論述，併予敘明。
八、據上論結，本件上訴為無理由，依民事訴訟法第四百四十九條第一項、第七十八
    條、第八十五條第一項前段，判決如主文。
中      華      民      國    九十      年      一      月      三十    日
                                    臺灣高等法院臺南分院民事第二庭
~B1審判長法官  吳    志    誠
~B2      法官  李    素    靖
~B3      法官  李    文    賢
右為正本係照原本作成。
如對本判決上訴，須於判決送達後二十日內向本院提出上訴狀；未表明上訴理由者，
應於上訴後二十日內向本院提出理由書。
中      華      民      國    九十      年      二      月      二      日
~B法院書記官  劉    清    洪


司法院資訊處製作；財團法人民間司法改革基金會備份。
